【裁判字號】    89,台上,6534
【裁判日期】    891027
【裁判案由】    誣告
【裁判全文】
最高法院刑事判決                              八十九年度台上字第六五三四號
    上訴人  丙○○
    被  告  甲○○
            乙○○
右上訴人因自訴被告等誣告案件，不服台灣高等法院高雄分院中華民國八十七年八月
十二日第二審判決（八十七年度上訴字第一三四八號，自訴案號：台灣高雄地方法院
八十六年度自字第七七七號），提起上訴，本院判決如左：
    主  文
原判決關於甲○○、乙○○部分均撤銷，發回台灣高等法院高雄分院。
    理  由
本件原判決以上訴人丙○○之自訴意略稱：被告甲○○、乙○○係夫妻，民國八十五
年一月間，被告二人之子黃啟芳（原判決維持第一審諭知黃啟芳無罪之判決，駁回上
訴人之第二審上訴，上訴人對此部分未再上訴，已告確定）以甲○○名義之坐落高雄
縣林園鄉○○○段一七六五之一及一七六五之二號地向上訴人借款新台幣一千五百萬
元，被告二人明知貸款當日，係由黃啟芳騎車持甲○○之印鑑章，並由甲○○自行騎
車，父子先後抵達黃義超代書事務所，當場經由黃啟芳以手勢與甲○○溝通後，由甲
○○同意辦理貸款，並蓋印於本票並設定抵押權，但事後為免除甲○○清償之責，竟
虛構甲○○之印鑑係由上訴人與黃啟芳盜取蓋用，以偽造本票等有價證券之不實內容
，意圖使上訴人受刑事處分，向台灣高雄地方法院檢察署誣告上訴人有共同偽造有價
證券犯行，因認被告二人係共犯刑法第一百六十九條第一項之誣告罪嫌云云。經審理
結果，以甲○○行為當時，應係無行為能力人，且被告二人之指訴尚非全然無因，難
認有虛構事實誣告之故意，誣告犯罪均屬不能證明，乃維持第一審諭知被告二人均無
罪之判決，駁回上訴人對被告二人之第二審上訴，固非無見。
惟查：(一)、刑法第一百六十九條之誣告罪，以意圖他人受刑事或懲戒處分，虛構事實
而向該管公務員申告為其要件，故若出於誤會或懷疑有此事實而為申告，固難成立誣
告罪，然若以自己親身經歷之事實，虛構其他事實，圖使他人受刑事處分而為申告，
即不能謂仍可不負誣告罪責。又刑事法院審理事實，應自行調查證據以為事實之判斷
，不受民事裁判之拘束，更不得以民事裁判所為之證據判斷，逕行援引為刑事判決之
基礎。原判決於理由欄三內，既記載被告二人就甲○○曾親自往黃義超代書事務所按
捺指印，繼而以甲○○為告訴人，乙○○為法定代理人，向台灣高雄地方法院檢察署
告訴上訴人偽造有價證券等行為並不否認，僅以甲○○係聾啞之人，於行為當時係無
行為能力人為辯。則甲○○對其親身經歷之事實，是否確係無行為能力人所為，不解
其所為之法律效果，原審自應依法自行調查判斷。然原審並未就此與待證事實至有關
係之事項加以調查，於原判決理由欄五－(二)內，僅憑第一審法院以八十六年度禁字第
八四號裁定宣告甲○○為禁治產人，及本件民事糾葛涉訟，第一審法院八十六年度簡
上字第四一七號民事判決認定甲○○於行為當時係無行為能力之人，即據以判斷甲○
○於八十五年十一月間行為當時，應係無行為能力人，已難謂為適法。且查第一審法
院八十六年禁字第八四號裁定，係八十六年六月五日所為，能否執此事後逾半年餘之
民事裁定，即認甲○○於八十五年十一月間行為當時，確係無行為能力人﹖亦待查明
。(二)、證據之取捨及證明力如何所為事實之判斷，固屬於事實審法院之職權，然此項
自由判斷職權之行使，仍應受經驗法則與論理法則之支配，否則即有違背證據法則之
違法。原判決於理由欄五－(三)內，僅以黃啟芳所涉偽造有價證券部分，業經台灣高雄
地方法院檢察署八十六年度偵字第二一四七三號提起公訴，即認被告二人係因認為上
訴人與黃啟芳共謀以作為查封拍賣甲○○及黃啟川分得之其他家產之執行名義係犯有
偽造有價證券罪嫌提出告訴，尚非憑空捏造，全然無因。此項判斷，是否與經驗法則
及論理法則無違﹖尚非無研酌之餘地。況證人即代書黃義超在另案具結證稱：「印章
是甲○○給我，我幫他蓋，並由他自己蓋指印」，「按甲○○指印時，黃啟芳有對甲
○○解釋」（一審卷第一二七頁、第一二八頁），且上訴人對其提出之黃啟川（被告
二人之子）與黃雪（被告二人之女）電話通話錄音帶（附於一審卷證物袋），具狀主
張依黃啟川與黃雪之對話，可知甲○○尚因看見法院傳票追問內容而對乙○○吼叫，
非無法溝通而不解其意之無行為能力人（原審卷第四十二頁反面、第四十三頁）。原
判決對黃義超不利於被告二人之證言，無隻字片語及何以不加採納之理由。就上開
電話錄音及譯文，於理由欄五－(四)，以非被告二人之電話錄音為由，即謂難為被告二
人不利之認定，並未針就上訴人主張之事證，具體說明其不足採納之理由，均有判決
理由不備之違法。上訴意旨，執以指摘原判決不當，為有理由，應認原判決關於被告
二人部分，有發回更審之原因。
據上論結，應依刑事訴訟法第三百九十七條、第四百零一條，判決如主文。
中      華      民      國    八十九    年      十      月    二十七    日
                              最高法院刑事第一庭
                                  審判長法官  施  文  仁
                                        法官  張  淳  淙
                                        法官  林  永  茂
                                        法官  蕭  仰  歸
                                        法官  林  秀  夫
      右正本證明與原本無異
                                              書  記  官
中      華      民      國    八十九    年     十一     月      三      日


司法院資訊處製作；財團法人民間司法改革基金會備份。
